【裁判字號】    99,消債清,86
【裁判日期】    990728
【裁判案由】    聲請清算程序
【裁判全文】
臺灣高雄地方法院民事裁定            99年度消債清字第86號
聲  請  人  甲○○
上列當事人聲請消費者債務清理事件，本院裁定如下：
    主  文
聲請人甲○○自民國九十九年七月二十八日下午四時起開始清算
程式。
命司法事務官進行本件清算程式。
    理  由
一、聲請意旨略以：聲請人前積欠如附表所示銀行消費借貸、信
    用卡、現金卡契約等無擔保債務共新台幣（下同）2,624,92
    4 元，因無法清償債務，而於民國95年5 月31日依金融主管
    機關協調成立之中華民國銀行公會會員辦理消費金融案件無
    擔保債務協商機制，與如附表所示當時最大債權銀行中國信
    託商業銀行（下稱中國信託銀行）達成分期還款協定，約定
    自95年6 月起，以分120 期，年利率0 ％，每月償還18,920
    元之方式，償還前開債務。然聲請人因工作關係受傷，無法
    繼續工作無收入致無法依協商條件清償，而於95年10月因無
    力負擔而毀諾，聲請人之毀諾係不可歸責於己之事由，致履
    行原協商條件顯有重大困難，且聲請人現已不能清償債務，
    爰依消費者債務清理條例之規定聲請清算等語。
二、按「債務人不能清償債務或有不能清償之虞者，得依本條例
    所定更生或清算程式，清理其債務」；「債務人於法院裁定
    開始更生程式或許可和解或宣告破產前，得向法院聲請清算
    」；「法院開始清算程式之裁定，應載明其年、月、日、時
    ，並即時發生效力」；「法院裁定開始更生或清算程式後，
    得命司法事務官進行更生或清算程式，必要時得選任律師、
    會計師或其他適當之自然人或法人一人為監督人或管理人」
    ，消費者債務清理條例第3 條、第80條、第83條第1 項、第
    16條第1 項亦有明文。次按，「債務人與金融機構協商成立
    者，不得聲請更生或清算。但因不可歸責於己之事由，致履
    行顯有重大困難者，不在此限。」、「本條例施行前，債務
    人依金融主管機關協調成立之中華民國銀行公會會員，辦理
    消費金融案件無擔保債務協商機制與金融機構成立之協商，
    準用前項之規定。」，消費者債務清理條例第151 條第5項
    、第6 項分別定有明文。查，消費者債務清理條例之立法目
    的，依其立法理由所示，乃認陷於經濟上困境之消費者若任
    其於惡性循環之債務窘境中自生自滅，其將衍生嚴重之社會
    問題，致難以維持安定之社會經濟秩序，故有予之分別情形
    依更生或清算之程序清理其債務之必要，藉以妥適調整其與
    各相關債權人等間之權利義務關係，以謀求消費者經濟生活
    之更生機會，從而健全社會經濟發展，惟私法上之債之關係
    ，係以當事人間之信賴關係為基礎，為社會經濟組織之重要
    支柱，故當事人於以法律行為追求自己之利益之際，亦應顧
    及對方之利益，並考量債權債務在社會上之作用，本於誠實
    及信用之原則，行使其債權及履行其債務，而使當事人雙方
    之利益取得均衡。而消費者債務清理條例第151 條第5 項之
    上開規定，係於原則規定之外，所設之例外之規定，因此依
    立法意旨解釋、文義解釋及體系解釋等為綜合解釋，應認消
    費者債務清理條例第3 條所規定之「債務人不能清償債務或
    有不能清償之虞者，得依本條例所定更生或清算程序，清理
    其債務。」之「不能清償債務或有不能清償之虞者」要件，
    不論於「債務人是否曾依金融主管機關協調成立之中華民國
    銀行公會會員，辦理消費金融案件無擔保債務協商機制與金
    融機構成立之協商」之類型，均有其適用，始符合上開法條
    之規定意旨。亦即於不曾依上開協商機制成立協商之類型，
    只需審酌是否有「不能清償債務或有不能清償之虞者」之要
    件；惟於曾依上開協商機制成立協商之類型，因屬例外之從
    嚴規定，因此除需符合「債務人是否有因不可歸責於己之事
    由，致履行顯有重大困難者」之要件外，尚需審酌是否有「
    不能清償債務或有不能清償之虞者」之要件，必需此二者之
    要件均具備，始能例外准予更生。
三、查聲請人主張其積欠如附表所示之銀行上開債務，因無法清
    償債務，於95年6 月7 日，依中華民國銀行公會會員辦理消
    費金融案件無擔保債務協商機制，與如附表所示之全體債權
    人達成債務清償方案之協商，同意自95年6 月起，分120 期
    ，利率0 ％，每月繳納18,920元方式償還，聲請人依協商清
    償方案，按月清償至95年9 月止，共繳納4 期，嗣即毀諾一
    節，有聲請人之債權人清冊、財團法人金融聯合徵信中心當
    事人綜合信用報告、協議書、無擔保債務還款計畫、中國信
    託銀行回函（卷第頁10-11 頁、第21-28 頁、第43-52 頁）
    等在卷可稽，足認屬實。故本件首應審酌者為聲請人於協商
    後是否有不可歸責於己之事由，致履行顯有重大困難之情形
    ；如符合此要件時，則需再審酌聲請人現在之清償能力，是
    否有不能清償債務或不能清償之虞之情形。
四、經查：
（一）聲請人主張其於協商後因失業而毀諾等語，經核聲請人於
      95年度協商時均係以高雄市營造業職業公會為投保單位投
      保勞保，投保薪資為21,900元，有勞工保險被保險人投保
      資料表在卷足憑（卷第17-18 頁），而卷內復查無其他相
      關事證足以認定其於斯時每月薪資收入數額，則本院認至
      少應以聲請人協商成立時之勞工保險被保險人投保資料表
      上投保薪資21,900元，評估聲請人之清償能力，較為妥適
      。
（二）就聲請人本人之必要生活支出部份，聲請人並未提出全部
      憑證以資證明，無從審酌是否均屬必要之費用，此部份因
      消費者債務清理條例之立法目的，係為使不幸陷入經濟困
      境之人得以清理債務、重建生活，並在清理過程中能保有
      符合人性尊嚴之最低基本生活，而非維持債務人過去慣常
      之寬逸生活，是於評估債務人是否有不能清償或履行原協
      商方案是否顯有重大困難時，並非由聲請人任意主張其基
      本生活費用之數額，否則將造成揮霍無度以致清償能力降
      低，反而易使更生程序無從進行，因此本院認應以內政部
      所公告之99年度高雄市低收入戶最低生活費用每人每月為
      11,309元計算始為合理。（債務人業已負債累累，其本須
      以較低之標準生活而節忖開銷用以償債，始符誠信，債務
      人自不得以無負債人員之一般生活標準而為同等之要求）
      。
（三）就聲請人主張需負擔其母之扶養費部份，業據其提出戶籍
      謄本、家族系統表為證（卷第19-20 、64頁），依聲請人
      之母李周霞子96、97年度之綜合所得稅各類所得資料清單
      及財產歸屬資料清單所示（卷第65-67 頁），其無所得，
      名下亦無財產，確有受扶養之必要，惟聲請人已自承其母
      每月領有老年給付6,000 元（卷第55頁），以99年度高雄
      市最低生活費分別為每人每月11,309元計算，李周霞子尚
      不足元5,309 元，而李周霞子之扶養義務人含聲請人在內
      ，共有2 人，故聲請人就扶養李周霞子每月所支出之費用
      ，應在2,655 元（計算式：5,309 元÷2 ＝2,655 元，元
      以下四捨五入）範圍內，得列為必要費用，其逾此範圍部
      分，即不足採。
（四）則以聲請人協商時之收入約為21,900元計算（以聲請人協
      商成立時之勞工保險投保薪資作為計算之標準），於扣除
      之上開必要生活費用11,309元、扶養母親費用2,655 元後
      ，約餘7,936 元，確不足以支付協商成立之還款月付金額
      18,920元，堪認聲請人無法依協定繼續履行，確因客觀收
      入不足所致，應認具有不可歸責之事由致履行上開方案顯
      有困難。
（五）聲請人陳稱目前以打零工維生，每月收入為10,000元等語
      ，並提出收入切結書（卷第61頁）為證，經核聲請人提出
      之96及97年度財政部臺灣省南區國稅局綜合所得稅各類所
      得資料清單（卷第14-15 頁）所載，聲請人於該二年度收
      入僅分別為117, 400元、0 元，換算後每月所得部分較聲
      請人所陳報之10,000元為少。又其勞工保險被保險人投保
      資料表上記載聲請人於98年2 月11日起即已退保，且無再
      投保之記錄（卷第17-18 頁），足認聲請人陳報其現為臨
      時工，每月收入10,000元一節，尚堪採信。又聲請人名下
      僅有投資一筆，價值不高，有聲請人之財產歸屬資料清單
      在卷可稽（卷第16頁），是依聲請人目前之平均月收入約
      為10,000元計算，已不足以支應本人必要生活費用及母親
      之扶養費用，其現況亦足認亦已有不能清償其所負債務之
      情形。
五、聲請人履行上開分期還款協定顯有重大困難，且顯然有不能
    清償債務之情事；又上開事由係聲請人於協商成立後因不可
    歸責於聲請人之事由所致，業見前述，是聲請人之上開主張
    ，堪足採信。此外復查無聲請人有消費者債務清理條例第6
    條第3 項、第8 條或第82條第二項所定駁回清算聲請之事由
    存在，則聲請人聲請清算，即屬有據，應予准許；另併依上
    開規定命司法事務官進行本件清算程式，爰裁定如主文所示
    。
六、依消費者債務清理條例第11條第1 項、第83條第1 項、第16
    條第1 項，裁定如主文。
中    華    民    國    99    年    7     月    28    日
                  民事第四庭  法      官  郭文通
上為正本係照原本作成。
本件不得抗告。
本裁定已於民國99年7月28日下午4時公告。
中    華    民    國    99    年    7     月    28    日
                              書  記  官  黃琬婷
附表：債權人清冊
┌──┬────────────┬────────┐
│編號│債權人                  │金額（新臺幣）  │
├──┼────────────┼────────┤
│一  │台北富邦銀行            │242,000元       │
├──┼────────────┼────────┤
│二  │國泰世華銀行            │783,117元       │
├──┼────────────┼────────┤
│三  │乙○（臺灣）銀行        │102,696元       │
├──┼────────────┼────────┤
│四  │澳盛銀行（原荷蘭銀行）  │372,0541元      │
├──┼────────────┼────────┤
│五  │遠東銀行                │227,419元       │
├──┼────────────┼────────┤
│六  │永豐銀行                │127,504元       │
├──┼────────────┼────────┤
│七  │玉山銀行                │102,034元       │
├──┼────────────┼────────┤
│八  │日盛銀行                │189,000元       │
├──┼────────────┼────────┤
│九  │中國信託                │478,613元       │
├──┴────────────┼────────┤
│合               計           │2,624,924元     │
└───────────────┴────────┘

司法院資訊處製作；財團法人民間司法改革基金會備份。
